【裁判字號】    99,上易,85
【裁判日期】    990421
【裁判案由】    侵權行為損害賠償
【裁判全文】
臺灣高等法院民事判決                  99年度上易字第85號
上  訴  人即
附帶被上訴人  甲○○
訴  訟代理人  蘇清文律師
              羅興章律師
被  上訴人即
附  帶上訴人  豪泰汽車客運股份有限公司
法  定代理人  乙○○
訴  訟代理人  李振生律師
上列當事人間請求侵權行為損害賠償事件，上訴人對於中華民國
98年11月25日臺灣士林地方法院97年度訴字第923 號第一審判決
提起上訴，被上訴人為附帶上訴，本院於99年4月7日言詞辯論終
結，判決如下：
    主      文
上訴及附帶上訴，均駁回。
第二審訴訟費用，關於上訴部分，由上訴人負擔。附帶上訴部分
，由附帶上訴人負擔。
    事實及理由
一、被上訴人即附帶上訴人豪泰汽車客運股份有限公司（下稱豪
    泰汽車公司）起訴主張：上訴人即附帶被上訴人甲○○（下
    稱甲○○）受僱於豪泰汽車公司擔任駕駛期間，於民國（下
    同）97年1月25日8時50分許，駕駛豪泰汽車公司所有車牌32
    8—AC 號之營業大客車（以下簡稱系爭大客車），在國道中
    山高速公路北向74.5公里處，由於甲○○駕駛系爭大客車時
    未保持安全距離，且因原審共同被告陳茂桂（下稱陳茂桂）
    所駕駛車牌6H—9381號自小客車（以下簡稱系爭小客車）不
    當變換車道，兩車發生撞擊。致系爭大客車機件嚴重受損，
    維修費用共計為新臺幣（下同）735,700元（含工資416,000
    元、零件328,100元、拖吊費用6,000元），且因自97年1月2
    6日進場維修至97年3月16日止，計51天無法出車營業，豪泰
    汽車公司受有營業損失308,954元，共計1,044,654元。甲○
    ○除依兩造所簽定「勞動契約書」第15條之約定，甲○○如
    有毀損或遺失豪泰汽車公司設備財物時，甲○○願遵照豪泰
    汽車公司估定之價值，履行賠償責任外。甲○○及陳茂桂均
    出於過失而共同侵害豪泰汽車公司之財產權，亦應負連帶賠
    償責任。基於和解契約、勞動契約及侵權行為之法律關係，
    先位聲明請求：甲○○與陳茂桂應連帶給付豪泰汽車公司1,
    044,654 元，及自起訴狀繕本送達翌日起至清償日止，按年
    息5%計算之利息；又若認陳茂桂並無肇事責任，則備位聲明
    請求：甲○○應給付豪泰汽車公司1,044,654 元，及自起訴
    狀繕本送達翌日起至清償日止，按年息5%計算之利息；並願
    供擔保，請准宣告假執行。
二、上訴人即附帶被上訴人甲○○則以：本件肇事原因為陳茂桂
    變換車道不當，甲○○並無過失，自不應負損害賠償責任。
    同意書及切結書係甲○○進公司時所簽立，並非對系爭事故
    的和解契約，甲○○係因誤認自己有過失，乃簽立願意賠償
    之同意書及切結書，嗣經甲○○以存證信函撤銷該錯誤之意
    思表示，而失其效力，是豪泰汽車公司不得再以兩造間簽定
    和解契約請求。系爭事故之發生，並非甲○○之行為所致，
    則豪泰汽車公司以兩造簽訂之勞動契約第15條約定，請求甲
    ○○負全部之賠償責任，亦非有據。退萬步言，縱認甲○○
    須負損害賠償責任，甲○○亦得以豪泰汽車公司不法解僱伊
    ，甲○○任職期間對豪泰汽車公司尚享自97年2月至同年9月
    共計8個月之168,000元薪資債權主張抵銷等語，資為抗辯。
三、原審判決甲○○應給付豪泰汽車公司473,220元，及自97年7
    月29日起至清償日止，按年息5%計算之利息。駁回豪泰汽車
    公司其餘之訴。甲○○提起上訴，上訴聲明為：(一)原判決不
    利於甲○○部分廢棄。(二)前開廢棄部分，豪泰汽車公司在第
    一審之訴及假執行之聲請均駁回。原審就豪泰汽車公司請求
    陳茂桂為給付部分，為豪泰汽車公司敗訴之判決，未據聲明
    不服。豪泰汽車公司就請求甲○○為給付部分，提起附帶上
    訴，附帶上訴聲明為：(一)原判決後開不利於豪泰汽車公司部
    分廢棄。(二)前項廢棄部分，甲○○應再給付豪泰汽車公司30
    8,954元及自97年7月20日起至清償日止，按年息5%計算之利
    息。甲○○答辯聲明：附帶上訴駁回。豪泰汽車公司答辯聲
    明：上訴駁回。
四、經查：
  (一)甲○○駕駛系爭大客車與陳茂桂駕駛之系爭小客車於97年1
    月25日8時50分許，在國道1 號公路北向74公里500公尺處發
    生交通事故，有現場圖、談話紀錄表在卷可稽（原審卷第13
    1至137頁），可認為實。
  (二)國立交通大學就系爭事故進行鑑定係參酌事故現場圖所繪兩
    車與現場相對位置、陳茂桂及甲○○於警訊中之陳稱、現場
    與車損照片等證物，其鑑定意見略以：大客車右側後端與右
    後輪框刮擦痕應係與外側護欄撞擊所致。比對現場路肩複輪
    胎痕應即係大客車右後輪所遺；大客車右前角正面損壞跡象
    顯示，大客車與外側護欄應非小角度擦撞得以造成；自外側
    護欄往內車道延伸之寬輪多紋煞車滑痕，應係大客車撞擊外
    側護欄後，往左轉向與反彈之軌跡；前保險桿左角黑色擦痕
    比對小客車右後角保險桿擦痕並非吻合，推斷大客車前保險
    桿左角黑色擦痕應係與小客車輪胎接觸所致。小客車右車身
    全面性擦觸損壞至前葉子板而轉淺結束，佐以後保險桿右角
    凹陷情狀，應可推斷小客車係直行中遭後方追擦觸撞，而非
    車身打橫被後車撞擊。交通大學就肇事經過重建略以：小客
    車行駛中遭後方較快速之大客車左前角推撞右後角，小客車
    因而往內車道（左）偏移，駕駛人緊急往右轉向偏閃，因瞬
    間轉向過大導致離心力超過輪胎與路面摩擦力，而在內車道
    產生外徑輪胎拖痕，在拖痕末端轉向而滑向停止點，從車損
    研判小客車應未撞擊外側護欄。大客車左偏以左前角推撞小
    客車右後角後，因左前方受阻力而續往左偏，駕駛人又見前
    方小客車往右偏閃過來，因而也急向右閃避，左後輪自內車
    道開始留下複輪拖痕，右前角撞擊外側護欄後往左反彈，右
    後車身與右輪續撞擊外側護欄反彈，煞車過程中在路面三車
    道留下前輪胎滑痕，續往前行駛50餘公尺而停止在內車道。
    有行車事故鑑定意見書在卷可稽（原審卷第239至240頁）。
    上開鑑定報告就現場跡證與兩車毀損情況為研判，可認甲○
    ○駕駛系爭大客車追撞左前方陳茂桂駕駛之系爭小客車，致
    發生系爭事故。
  (三)臺灣省桃園縣區車輛行車事故鑑定委員會就陳茂桂申請鑑定
    系爭事故函覆略以：依陳茂桂自小客車右側車身鈑金凹損及
    所遺留程營大客車車漆之情形，及甲○○營大客車保險桿左
    前角（頭燈下方）遺有黑色輪胎擦痕比對，顯示在撞擊瞬間
    兩車係成一角度情形，究兩車行向以何種方式（變換車道）
    成此角度關係不明？且雙方當事人到會說明時仍皆對碰撞情
    形各執一詞；又警方所送照片內無兩車撞擊後之碎片散落物
    位置，及陳車在內側車道所形成之煞車痕跡起始位置及走向
    情形，因所送資料不足，致肇事實情不明，本會無法據予鑑
    定，有該會97年4 月10日桃縣行字第0975201039號函在卷可
    稽（原審卷第168 頁）。桃園縣區車輛行車事故鑑定委員會
    既因資料不足無法鑑定，是不能以該函之內容遽為不利於陳
    茂桂之認定。
  (四)證人施松明即當日處理系爭事故之員警證述略以：伊在肇事
    經過摘要記載「A車（即陳茂桂）因變換車道不當擦撞B車（
    即甲○○），致B車往右擦撞外側護欄」是根據雙方談話紀
    錄及現場事證，撞擊點及煞車起點來衡量等語（原審卷第
    187至189頁）。甲○○係稱：「陳茂桂之系爭小客車由左側
    整個直接打橫過來。」（原審卷第185、196頁）。惟查，陳
    茂桂之系爭小客車之右車身為全面性擦、觸損壞，有車體損
    傷照片在卷可稽（原審卷第199、201頁），鑑定報告稱該擦
    觸損壞至前葉子板轉淺結束（詳前(二)述），該損害情形並非
    小客車車身打橫後被大客車撞擊所會產生之損壞，是以，甲
    ○○所述2 車撞擊經過，及交通事故初步分析研判表所載肇
    事經過，尚非可採。
  (五)綜上，系爭事故之肇事原因係甲○○駕駛系爭大客車追撞左
    前方陳茂桂駕駛之系爭小客車所致。甲○○抗辯就系爭事故
    之發生無肇事因素等語，為不可採。
五、按和解有使當事人所拋棄之權利消滅及使當事人取得和解契
    約所訂明權利之效力，民法第737 條定有明文。次按和解內
    容，倘以他種法律關係替代原有法律關係者，則係以和解契
    約創設新法律關係，故債務人如不履行和解契約，債權人應
    依和解創設之新法律關係請求履行，不得再依原有法律關係
    請求給付（最高法院83年度台上字第620號判例意旨參照）
    。
  (一)甲○○不爭執97年1月25日同意書、切結書之簽名為真正（
    本院卷第27頁反面）。查該同意書記載略以：「本人甲○○
    於九七年一月二十五日八時五十分駕駛車號328—AC 營業大
    客車，因不當駕駛致車損，同意賠償本車車損維修總金額新
    台幣（空白）元整。」，切結書記載略以：「立切結書人甲
    ○○服務於豪泰汽車客運股份有限公司任駕駛員期間，於九
    十七年一月二十五日駕駛公司所有328-AC營業大客車在中山
    國1公路74公里500公尺北向與自小客車發生肇事，造成對方
    車損修理費共（空白）元，體傷（空白）元，公司所有328
    —AC營業大客車車損修理費（空白）元，因屬有責肇事或鑑
    定中，雖然離職，然保險理賠不足之費用，皆願依規定全額
    賠償。」，有同意書、切結書在卷可稽（原審卷第10至10-1
    頁）。次查，甲○○於97年10月17日寄發存證信函表示撤銷
    97年1 月25日之同意書與切結書，存證信函內容略以：「主
    旨：撤銷本人於97年1 月25日所簽立予貴公司（即豪泰汽車
    公司）之同意書及切結書意思表示。說明：本人於97年1月2
    5日駕駛車號328—AC營業大客車在國道中山高速公路74公里
    500 公尺與車號6H—9381自小客車發生擦撞，因當時肇事責
    任未明，本人為求負責，故於同日簽署同意書及切結書，同
    意賠償車號328—AC 營業大客車之車損維修金及切結賠償保
    險不足額部份，然嗣後接獲國道公路警察局第二警察隊道路
    交通事故初步分析研判表，內載本件車禍事故係因車號6H—
    9381自小客車變換車道不當而擦撞本人駕駛之車輛，該肇事
    事故係全可歸責於6H—9381自小客車，本人並無過失可言，
    從而本人當初簽訂前揭之同意書及切結書係因誤認本人有過
    失而簽立，故特發此函撤銷本人陷於錯誤而簽署前揭同意書
    及切結書之意思表示。」，有存證信函在卷可稽（原審卷第
    147至148頁）。由上事證，同意書及切結書係甲○○於系爭
    事故發生後即同日97年1 月25日所簽立，且願於肇事責任鑑
    定之前，同意賠償系爭大客車於保險理賠後之車損金額，可
    以認定。甲○○辯稱同意書及切結書係進入公司時所簽立等
    語，為不可採。
  (二)再查，兩造間勞動契約第15條固約定甲○○如有毀損或遺失
    豪泰汽車公司設備時，甲○○願遵照豪泰汽車公司估定之價
    值，履行賠償義務。惟查，甲○○既於系爭事故發生後，於
    肇事責任尚未有鑑定結果時，就系爭事故造成之損害簽立同
    意書及切結書同意賠償，應係與豪泰汽車公司成立關於系爭
    事故之和解契約。揆諸首揭說明，豪泰汽車公司依據同意書
    及切結書，請求甲○○履行賠償，係屬有據。
  (三)綜上，豪泰汽車公司依據同意書及切結書之法律關係，請求
    甲○○賠償因系爭事故致系爭大客車所受車損之維修金額，
    為有理由。
六、按負損害賠償責任者，除法律另有規定或契約另有訂定外。
    應回復他方損害發生前之原狀，民法第213條第1項定有明文
    。惟修復費用以必要者為限，如係以新品換舊品，應予折舊
    （最高法院77年5月17日第9次民庭會議決議參照）。
  (一)兩造間就系爭事故造成系爭大客車之損害成立和解，豪泰汽
    車公司得依據同意書及切結書請求甲○○履行，詳前理由六
    所述，關於豪泰汽車公司營業損失部分，並未於同意書及切
    結書所載和解範圍內，豪泰汽車公司不得再以其他法律關係
    向甲○○請求，是豪泰汽車公司請求甲○○賠償其營業損失
    ，係非有據。
  (二)依切結書之內容，甲○○係就系爭大客車車損修理費於保險
    理賠不足之費用，予以全額賠償。甲○○抗辯兩造間原勞動
    契約約定肇事責任之賠付比例上限為50%（原審卷第20頁）
    ，伊之賠償金額僅負擔50% 等語，係援引兩造間原勞動契約
    之約定，為不可採。
  (三)查豪泰汽車公司就系爭大客車車損部分未予投保。豪泰汽車
    公司主張系爭大客車維修費用為729,700 元，其中工資部分
    為401,600元，零件部分為328,100元，及拖吊費用6,000 元
    ，有維修明細4 紙、勤輪拖吊有限公司簽收單及進廠維修證
    明在卷可稽（原審卷第11至16頁、第140 頁）。甲○○就系
    爭大客車受損維修之事實與上開單據之真正不爭執，可認為
    實在。再查，系爭大客車係92年1 月間出廠，有行車執照在
    卷可稽（原審卷第20-1頁），距系爭事故發生時間97年1月2
    5日已逾運輸業用客車耐用年數4年，是系爭大客車之修理費
    ，應將零件折舊部分予以扣除，因系爭大客車已逾4 年耐用
    年數，折舊額僅能以殘值計算，亦即65,620元（計算式：殘
    價＝取得成本÷（耐用年數＋1），328100÷（4＋1）＝656
    20）。從而，甲○○應賠償修理系爭大客車之金額為473,22
    0元（計算式：65620＋401600＋6000＝473220）。
  (四)綜上，甲○○應賠償豪泰汽車公司473,220元。
七、按和解不得以錯誤為理由撤銷之。但有下列事項之一者，不
    在此限：一和解所依據之文件，事後發見為偽造或變造者，
    而和解當事人若知其為偽造或變造，即不為和解者。二和解
    事件，經法院確定判決，而為當事人雙方或一方於和解當時
    所不知者。三當事人之一方，對於他方當事人之資格或對於
    重要之爭點有錯誤，而為和解者，民法第738 條定有明文。
    查系爭事故之發生係甲○○駕駛系爭大客車追撞左前方陳茂
    桂駕駛之系爭小客車所致，是以，甲○○簽立同意書及切結
    書同意賠償豪泰汽車公司就系爭大客車之車損，並無對重要
    之爭點有錯誤之情事。甲○○抗辯以97年10月17日之存證信
    函撤銷簽立同意書及切結書之意思表示等語，為不可採。甲
    ○○以誤認肇事過失為由撤銷和解，不符首揭規定。
八、按二人互負債務，而其給付種類相同，並均屆清償期者，各
    得以其債務，與他方之債務，互為抵銷，民法第334條第1項
    前段定有明文。查甲○○於97年2 月29日離職，有辭職申請
    書在卷可稽（原審卷第163 頁）。甲○○主張豪泰汽車公司
    不法解雇伊，為豪泰汽車公司否認。甲○○主張伊對豪泰汽
    車公司有自97年2月至同年9月共計8個月之168,000元薪資債
    權等語，與上開辭職申請書所載離職日期不符，不能認甲○
    ○自97年2 月29日後，對豪泰汽車公司有薪資債權。是甲○
    ○主張以97年2月至同年9 月之168,000元薪資債權與本件損
    害賠償債權互為抵銷，為無理由。
九、豪泰汽車公司依據同意書及切結書，請求甲○○賠償系爭大
    客車之車損維修費用，為有理由，豪泰汽車公司不得請求營
    業損失。甲○○辯稱就系爭事故無肇事責任及以錯誤為由撤
    銷和解，係非可採。甲○○另抗辯依兩造勞動契約約定伊僅
    就損失賠償50% ，並以薪資債權主張抵銷，均為無理由。是
    以，豪泰汽車公司請求甲○○給付473,220 元及自起訴狀繕
    本送達翌日即97年7 月29日起至清償日止，按年息5%計算之
    利息，為有理由，應予准許，逾前開應准許範圍之請求，為
    無理由，應予駁回。
十、綜上所述，豪泰汽車公司主張本於同意書及切結書之法律關
    係，請求甲○○給付473,220 元本息，為有理由，應予准許
    。原審就此部分為甲○○敗訴之判決，就超過前開部分之請
    求為豪泰汽車公司敗訴之判決，並無不合。甲○○上訴意旨
    指摘原判決不當，求予廢棄改判，為無理由，應予駁回。豪
    泰汽車公司附帶上訴意旨指摘原判決不當，求予廢棄改判，
    為無理由，應予駁回。
十一、本件事證已臻明確，兩造其餘攻擊防禦方法及未經援用之
      舉證，經審酌核與本件判決結果不生影響，不再逐一論述
      ，附此敘明。
十二、據上論結，本件上訴及附帶上訴均為無理由，依民事訴訟
      法第449條第1項、第78條判決如主文。
中    華    民    國    99    年    4     月    21    日
                    民事第二庭
                        審判長法  官  吳謙仁
                              法  官  蘇瑞華
                              法  官  李瓊蔭
正本係照原本作成。
不得上訴。
中    華    民    國    99    年    4     月    22    日
                              書記官  王才生

司法院資訊處製作；財團法人民間司法改革基金會備份。
